ACORDAO-COMPLETO-2519644

ACÓRDÃO 18883/2021 ATA 41/2021 - PRIMEIRA CÂMARA

VISTO, relatado e discutido este pedido de reexame interposto por Cheila Silva Bispo dos Santos contra o Acórdão 5945/2021-TCU-Primeira Câmara, que considerou ilegal e negou registro ao ato de pensão militar de que é beneficiária.
ACORDAM os ministros do Tribunal de Contas da União, reunidos em sessão da 1ª Câmara, ante as razões expostas pelo Relator e com fundamento no art. 48 da Lei 8.443/1992, em:
9.1. conhecer do pedido de reexame e negar-lhe provimento;
9.2. encaminhar cópia deste acórdão ao Comando do Exército e à recorrente, com a informação de que o inteiro teor do relatório e do voto que o fundamentam está disponível no endereço eletrônico www.tcu.gov.br/acordaos.

Pedido de reexame contra decisão que negou registro a ato de pensão militar.

Primeira Câmara

Comando do Exército

3. Recorrente: Cheila Silva Bispo dos Santos (XXX.474.407-XX)

13.1. Ministros presentes: Benjamin Zymler (na Presidência), Vital do Rêgo e Jorge Oliveira (Relator).
13.2. Ministros-Substitutos presentes: Augusto Sherman Cavalcanti e Weder de Oliveira.

JORGE OLIVEIRA

Ministro Benjamin Zymler

Adoto como relatório a manifestação uníssona da Secretaria de Recursos - Serur (peças 42/43) , que contou com o endosso do Ministério Público junto ao TCU - MPTCU (peça 44) :
"INTRODUÇÃO
1.	Trata-se de pedido de reexame (peças 19-27) interposto pela Sra. Cheila Silva Bispo dos Santos, beneficiária de pensão militar, na condição de esposa do instituidor, Sr. Flávio Bispo dos Santos, contra o Acórdão 5945/2021-TCU-Primeira Câmara (peça 12) .
1.1.	A deliberação recorrida apresenta o seguinte teor:
VISTOS, relatados e discutidos estes autos de pensões militares concedidas pelo Comando do Exército,
ACORDAM os Ministros do Tribunal de Contas da União, reunidos em sessão da Primeira Câmara, diante das razões expostas pelo Relator, com fundamento no art. 71, inciso III, da Constituição Federal e nos arts. 1º, inciso V, 39, inciso II, e 45 da Lei 8.443/1992, em:
9.1. considerar ilegais os atos de pensão de interesse das sras. Cheila Silva Bispo dos Santos, Maria de Lourdes Paiva Mendes, Marina da Silva Matos, Rita de Cassia de Oliveira Werneck Tinoco e Vera Vidal Leite Ribeiro, recusando seu registro;
9.2. dispensar o ressarcimento das quantias indevidamente recebidas, em boa-fé, pelas interessadas, consoante o Enunciado 106 da Súmula de Jurisprudência deste Tribunal;
9.3. determinar ao Comando do Exército que:
9.3.1. faça cessar, no prazo de 15 (quinze) dias, contado a partir da ciência desta deliberação, os pagamentos decorrentes dos atos impugnados, sob pena de responsabilidade solidária da autoridade administrativa omissa, consoante disposto nos arts. 71, inciso IX, da Constituição Federal e 262 do Regimento Interno desta Corte;
9.3.2. dê ciência desta deliberação às sras. Cheila Silva Bispo dos Santos, Maria de Lourdes Paiva Mendes, Marina da Silva Matos, Rita de Cassia de Oliveira Werneck Tinoco e Vera Vidal Leite Ribeiro, alertando-as de que o efeito suspensivo proveniente da interposição de eventuais recursos, caso não providos, não as exime da devolução dos valores indevidamente percebidos após a notificação;
9.3.3. envie a esta Corte de Contas, no prazo de 30 (trinta) dias, por cópia, comprovante de que as interessadas tiveram ciência desta deliberação;
9.4. esclarecer à unidade de origem, com supedâneo no art. 262, § 2º, do Regimento Interno, que as concessões consideradas ilegais poderão prosperar mediante a emissão e o encaminhamento a este Tribunal de novos atos concessórios, escoimados das irregularidades apontadas nestes autos (grifos acrescidos) .
HISTÓRICO
2.	Trata-se do reexame da pensão militar instituída pelo Sr. Flávio Bispo dos Santos, em favor da esposa Cheila Silva Bispo dos Santos, ora recorrente. 
2.1.	O ato em reexame foi julgado ilegal, por ausência de previsão legal que autorize o cálculo da pensão com base no soldo correspondente a um grau hierárquico superior acima do que já se encontrava o instituidor, por ocasião da concessão inicial da reforma, conforme o entendimento firmado pelo Acórdão 2225/2019-TCU-Plenáriolenário, cujo sumário dispõe:
Sumário: atos de reforma. Alteração de uma das concessões para elevação, em um grau hierárquico, do posto sobre o qual calculados os proventos do inativo, em face da superveniência de invalidez permanente decorrente de doença especificada em lei. Militar anteriormente reformado com proventos já calculados sobre o posto hierárquico superior, por tempo de serviço. Ausência de previsão legal para extensão da vantagem estabelecida no art. 110 da Lei 6.880/1980 a militares já reformados, bem como para o acréscimo de dois postos no cálculo dos proventos. Negativa de registro. Determinações. Legalidade e registro das demais concessões (grifos acrescidos) .
2.2.	De fato, assim dispõe o art. 110 da Lei 6.880/1980:
Art. 110. O militar da ativa ou da reserva remunerada, julgado incapaz definitivamente por um dos motivos constantes dos incisos I e II do art. 108, será reformado com a remuneração calculada com base no soldo correspondente ao grau hierárquico imediato ao que possuir ou que possuía na ativa, respectivamente.                    (Redação dada pela Lei nº 7.580, de 1986) 
ADMISSIBILIDADE
3.	Reitera-se o exame de admissibilidade contido na peça 28 do SAR/Serur, em que se propôs o conhecimento do recurso interposto, nos termos do artigo 48 da Lei 8.443/1992, c/c os artigos 285 e 286, parágrafo único, do RI/TCU, suspendendo-se os efeitos dos subitens 9.1, 9.3 e 9.3.1 do Acórdão 5945/2021-TCU-Primeira Câmara, em relação ao recorrente. Observa-se que o Excelentíssimo Senhor Ministro Jorge Oliveira, mediante despacho de peça 32, concordou com a análise desta unidade técnica.
MÉRITO
4. Delimitação
4.1	Constitui objeto do presente recurso definir se:
	a) houve a violação dos princípios da segurança jurídica, do ato jurídico perfeito e da proteção à confiança;
	b) houve violação ao princípio da não retroatividade de nova interpretação.
5. Da segurança jurídica, do ato jurídico perfeito e da proteção à confiança
5.1.	A recorrente alega que, no acórdão recorrido, teria havido violação aos princípios da segurança jurídica, do ato jurídico perfeito e da proteção à confiança, com base nos seguintes argumentos:
5.2.	É fato que o ato que concedeu a melhoria de proventos ao instituidor da pensão no ano de 2012 e aquele que habilitou a pensionista na pensão deixada pelo seu falecido marido em 2018, a luz da legislação e jurisprudência da época, se reputam perfeitos e, desta forma, são protegidos pelo nosso Ordenamento Maior, em respeito à segurança jurídica e a confiança legítima, a luz do que preconiza o Art. 5º, XXXVI, da CF/88 combinado com o Art. 6º da Lei de Introdução ao Direito Brasileiro.
5.3.	O que está sob julgamento é o ATO DE PENSÃO e não o de MELHORIA DE PROVENTOS, mas também deixar claro que este último, foi deferido ao instituidor da pensão, tempos atrás, de acordo com o entendimento pacificado nessa Corte e que compõe os vencimentos da pensionista por força de lei.
Análise:
5.4.	Sobre o princípio da segurança jurídica, cabe lembrar que a sedimentada jurisprudência da Suprema Corte é no sentido de classificar como ato complexo a concessão de aposentadoria, reforma ou pensão, consoante os seguintes julgados (RMS 3881/SP, MS 19875/DF, RE 195861/ES e MS 23665/DF) .
5.5.	Assim, sendo o ato de pensão militar complexo, este somente passa a estar plenamente formado (perfeito) , válido (aferição da legalidade com reflexo de definitividade perante a Administração) e eficaz (plenamente oponível a terceiros, deixando de apresentar executoriedade provisória) quando recebe o registro pela Corte de Contas. Tal entendimento decorre do disposto no inciso III do art. 71 da Constituição Federal, que estabelece que compete ao Tribunal de Contas da União apreciar, para fins de registro, a legalidade dos atos de admissão, assim como a concessão de aposentadoria, reforma ou pensão.
5.6.	Nessa perspectiva, impõe-se reconhecer que referido ato possui natureza precária (cf., e.g., Acórdão 2482/2007-TCU-Primeira Câmara, Relator Augusto Nardes) , razão pela qual, até que haja o efetivo julgamento e o consequente registro pela Corte de Contas, não há que se falar em  ato jurídico perfeito, tendo em vista a ausência de aperfeiçoamento e definitividade do ato.
5.7.	A propósito do tema, colaciona-se entendimento esposado pela Corte Constitucional ao decidir no âmbito do RE-195.861/ES:
APOSENTADORIA - ATO ADMINISTRATIVO DO CONSELHO DA MAGISTRATURA - NATUREZA - COISA JULGADA ADMINISTRATIVA - INEXISTÊNCIA. O ato de aposentadoria exsurge complexo, somente se aperfeiçoando com o registro perante a Corte de Contas. Insubsistência da decisão judicial na qual assentada, como óbice ao exame da legalidade, a coisa julgada administrativa. (grifos acrescidos) 
5.8.	No caso em apreço, não houve o respectivo registro em razão da constatação de ilegalidade no ato, o que afasta, por si só, a presunção de legitimidade do ato administrativo que concedeu o benefício às recorrentes, não havendo, assim, que se falar em violação da segurança jurídica ou de proteção da confiança. 
5.9.	Quanto à boa-fé da recorrente, tenha-se presente que foi considerada ao se dispensar a devolução dos valores indevidamente recebidos, nos termos do acórdão recorrido.
5.10.	É sobremodo importante ressaltar que este Tribunal tem o poder/dever de apreciar, para fins de registro, os atos de pensão civil na esfera federal, nos termos do art. 71 da Lei Maior. Esta prerrogativa não pode ser infirmada pela sobreposição dos princípios da razoável duração do processo e da eficiência na Administração Pública.
5.11.	Quanto à concessão de reforma do instituidor e sua repercussão na pensão militar ora em reexame, vem à balha o seguinte excerto do relator a quo:
11.	A propósito, não é demasiado assinalar que a relação jurídica de militares inativos com a União é substancialmente distinta daquela envolvendo suas pensionistas, de modo que não há que se falar, em favor destas, em eventual direito à conservação nos proventos de vantagens - ora reconhecidamente irregulares - indevidamente percebidas em vida pelo instituidor. 
12.	Com efeito, o Supremo Tribunal Federal tem restringido até mesmo a eficácia de títulos executivos judiciais quando o titular do direito migra da condição de servidor ativo para a de servidor aposentado. No MS 30.725, por exemplo, o Ministro Gilmar Mendes anotou (grifei) :
'Nesse sentido, a coisa julgada deveria ser invocada, a princípio, para efeitos de pagamento de vencimentos, o que não significa, necessariamente, que essa proteção jurídica se estenda, desde logo, para o cálculo dos proventos, o qual deve ser analisado caso a caso, sob pena de reconhecer-se a perpetuação de um direito declarado a ponto de alcançar um instituto jurídico diverso: o instituto dos proventos' (Segunda Turma, julgado em 29/9/2015) .
5.12.	Nesse sentir, é de se opinar pela rejeição dos argumentos apresentados pela recorrente. 
6. Do princípio da irretroatividade de nova interpretação
6.1.	A recorrente aduz ter havido violação ao princípio da irretroatividade de nova interpretação, com base nos seguintes argumentos:
6.2.	O entendimento pacificado nessa Corte de Contas, quando da concessão da melhoria de proventos concedida ao instituidor da pensão da recorrente deve ser preservado, à luz do que esta preconizado no Art. 24, da LIDB.
6.3.	Essa Norma contempla o que outras legislações já previam no ordenamento jurídico brasileiro, mas cuja a aplicabilidade efetiva sempre esteve longe de se fazer realidade, neste contexto trago a lume o que prevê o art. 2º, parágrafo único, XIII, da Lei nº 9.784/99, que versa sobre o processo administrativo.
6.4.	Assim, nos termos do parágrafo único do Art. 24 da LIDB c/c o Art. 2º, parágrafo único, XIII, da Lei nº 9.784/99, consideram-se orientações gerais as interpretações e especificações contidas em atos públicos de caráter geral ou em jurisprudência judicial ou ADMINISTRATIVA MAJORITÁRIA, bem como aquelas adotadas por prática administrativa reiterada e de amplo conhecimento público, como foi o caso dessa Corte de Contas ao interpretar, naquela época o Art. 110 e seu parágrafo 1º da Lei nº 6.880/80, que entendeu que o MILITAR REFORMADO poderia ser beneficiado com a melhoria de proventos com base no grau hierárquico imediato superior, que no caso dos autos é de 2º Tenente.
6.5.	Portanto, por quase 10 (dez) anos esse era o entendimento dessa Corte de Contas, que conforme já foi evidenciado, numerosas situações foram constituídas e estão consolidadas com fundamento nessa interpretação adotada pelo TCU, NÃO podendo agora com o novo entendimento firmado no Acórdão 2225/2019-TCU-Plenário, de 18 Set 2019, comprometer o ato jurídico perfeito, o direito adquirido e a segurança jurídica, COM A ALTERAÇÃO NO PAGAMENTO DA RECORRENTE, na forma como se pretende, por ser patente a violação as suas garantias constitucionais e a legislação que versa sobre o PROCESSO ADMINISTRATIVO e a Lei de Introdução ao Direito Brasileiro - LIDB.
6.6.	Em que pese todo o conhecimento demonstrado por essa Colenda Câmara, quando do julgamento do Acórdão 5945/2021-TCU-Primeira Câmara, informo que deixou de ser observada a regra de transição instituída pelo Acórdão nº 2.225/19, que serviu de base de alteração da jurisprudência dessa Corte, quando da prolação do voto revisor.
Análise:
6.7.	No que tange ao art. 2º, parágrafo único, XIII, da Lei 9.784/1999, o qual veda a aplicação retroativa de nova interpretação, é de se ter presente que o TCU dispõe de Lei Orgânica e Regimento Interno, sendo que a Lei do Processo Administrativo pode ser aplicada naquilo que for compatível com o regramento próprio desta Corte de Contas.
6.8.	Nesse quadro, o argumento de que teria havido violação ao princípio da vedação de aplicação retroativa de nova interpretação deve ser rechaçado por três razões:
i) não há direito adquirido à exegese;
ii) não houve o registro do ato de pensão militar da interessada, ora recorrente, de tal arte a não se aplicar a máxima de que a 'modificação posterior de jurisprudência não alcançaria as situações consolidadas à luz de critério interpretativo anterior'. Isto porque poder-se-ia falar em situação consolidada apenas quando o ato de concessão recebe o registro do TCU, por ser ato complexo;
iii) o acórdão que julgar legal o ato de pensão militar e determinar o seu registro não faz coisa julgada administrativa, nos termos do § 2º do art. 260 do Regimento Interno deste Tribunal.
6.9.	Nessa direção, rememora-se a decisão exarada pelo Plenário do STF, no MS 26.196, de Relatoria do Ministro Ayres Brito (Ata 1/2011, DJE 20, de 18/11/2010) , no sentido de que 'O que regula os proventos da inatividade é a lei (e não sua interpretação) vigente ao tempo em que o servidor preencheu os requisitos para a respectiva aposentadoria (Súmula 359/STF) . Somente a lei pode conceder vantagens a servidores públicos (...) '.
6.10.	Naquela assentada, a Suprema Corte deixou assente, também, que 'Inexiste direito adquirido com fundamento em antiga e superada interpretação da lei', bem assim afastou o princípio da segurança em caso semelhante ao ora apreciado, em que o registro do ato não foi autorizado pelo TCU e a antiga jurisprudência não havia sido aplicada em relação ao impetrante.
6.11.	Demais disso, não se examina norma de conteúdo indeterminado, conforme previsto no art. 1º da Lei 13.655/2018, que promoveu alteração na Lei de Introdução ao Direito Brasileiro (art. 23 da LINDB - Decreto-lei 4.657/1942) .
6.12.	De mais a mais, vem à balha o teor do dispositivo do Acórdão 2225/2019-TCU-Plenáriolenário:
VISTOS, relatados e discutidos estes autos de reforma de militares do Comando do Exército,
ACORDAM os Ministros do Tribunal de Contas da União, reunidos em sessão do Plenário, diante das razões expostas pelo Relator, com fundamento no art. 71, inciso III, da Constituição Federal e nos arts. 1º, inciso V, 39, inciso II, e 45 da Lei 8.443/1992, em:
9.1. considerar legais os atos de reforma de interesse dos srs. Austregésilo Nascimento, Fernando Geraldo de Siqueira (inicial; número 94138/2018) , Ney Correa da Silva e Vitor José de Mendonça Ramos, ordenando seu registro;
9.2. considerar ilegal o ato de alteração de reforma de interesse do sr. Fernando Geraldo de Siqueira (número 94153/2018) , recusando seu registro;
9.3. dispensar o ressarcimento das quantias indevidamente recebidas, em boa-fé, pelo interessado, consoante o Enunciado 106 da Súmula de Jurisprudência deste Tribunal;
9.4. determinar ao Comando do Exército que:
9.4.1. faça cessar, no prazo de 15 (quinze) dias, contado a partir da ciência desta deliberação, os pagamentos decorrentes do ato impugnado, sob pena de responsabilidade solidária da autoridade administrativa omissa, consoante disposto nos arts. 71, inciso IX, da Constituição Federal e 262 do Regimento Interno desta Corte;
9.4.2. dê ciência do inteiro teor desta deliberação ao sr. Fernando Geraldo de Siqueira, alertando-o de que o efeito suspensivo proveniente da interposição de eventuais recursos, caso não providos, não o exime da devolução dos valores indevidamente percebidos após a notificação;
9.4.3. envie a esta Corte de Contas, no prazo de 30 (trinta) dias, por cópia, comprovante de que o sr. Fernando Geraldo de Siqueira teve ciência desta deliberação;
9.5. em atenção aos princípios da segurança jurídica e da boa-fé, aplicar o entendimento constante do voto que fundamentou o acórdão proferido pelo STJ no REsp 1.340.075/CE, relativo aos destinatários do benefício do art. 110, § 1º, da Lei 6.880/1980, aos atos concessórios a serem apreciados por este TCU a partir da data de prolação deste acórdão;
9.6. dar ciência desta deliberação ao Ministério da Defesa e aos Comandos da Aeronáutica, do Exército e da Marinha;
9.7. determinar à Sefip que monitore o cumprimento das medidas acima e adote as demais providências pertinentes (grifos acrescidos) 
6.13.	Assim, é de clareza solar que, a partir da prolação do Acórdão 2225/2019-TCU-Plenáriolenáro, os novos acórdãos deverão seguir a nova exegese firmada no referido decisum, independentemente do início da vigência do ato concessório de pensão militar.
6.14.	Ex positis, opina-se pela rejeição dos argumentos apresentados pela recorrente.
CONCLUSÃO
7.	Diante do exposto, conclui-se que:
	a) não houve a violação dos princípios da segurança jurídica, do ato jurídico perfeito e da proteção à confiança;
	b) não houve violação ao princípio da não retroatividade de nova interpretação.
7.1.	Destarte, opina-se pela negativa de provimento do presente recurso.
PROPOSTA DE ENCAMINHAMENTO
8.	Diante do exposto, com base no art. 48 da Lei n. 8.443/92, submete-se o presente processo à consideração superior, propondo-se a adoção das seguintes medidas:
	a) conhecer do presente pedido de reexame, para, no mérito, negar-lhe provimento;
b) informar a recorrente e demais interessados do acórdão a ser proferido, destacando que o relatório e o voto que o fundamentam podem ser acessados por meio do endereço eletrônico www.tcu.gov.br/acordaos."
É o relatório.

Sergio Costa (171396/OAB-RJ), representando Cheila Silva Bispo dos Santos

Procurador Sergio Ricardo Costa Caribé

PEDIDO DE REEXAME. PENSÃO MILITAR. ATO EDITADO COM PROVENTOS SUPERIORES AO DO POSTO OCUPADO NA ATIVA EM VIRTUDE DE SUPERVENIÊNCIA DE INVALIDEZ PERMANENTE DECORRENTE DE DOENÇA ESPECIFICADA EM LEI. AUSÊNCIA DE PREVISÃO LEGAL PARA EXTENSÃO DA VANTAGEM ESTABELECIDA NO ART. 110 DA LEI 6.880/1980 A MILITARES JÁ REFORMADOS. AUTONOMIA ENTRE O ATO DE REFORMA E A PENSÃO DELE DECORRENTE. AUSÊNCIA DE VIOLAÇÃO DO DEVIDO PROCESSO LEGAL, DO ATO JURÍDICO PERFEITO, E DA NÃO RETROATIVIDADE DE NOVA INTERPRETAÇÃO. CONHECIMENTO E NEGATIVA DE PROVIMENTO AO RECURSO.

PENSÃO MILITAR (PMIL)

Secretaria de Recursos (Serur)

Em análise pedido de reexame interposto por Cheila Silva Bispo dos Santos, contra o Acórdão 5945/2021-TCU-Primeira Câmara, que considerou ilegal e negou registro ao ato de pensão militar de que é beneficiária.
Consoante se extrai da fundamentação da deliberação recorrida, o ato foi julgado ilegal porque os proventos da interessada contemplam a vantagem estabelecida no art. 110, § 1º, da Lei 6.880/1980, qual seja, a inativação em grau hierárquico superior ao considerado no momento da reforma do militar instituidor, em decorrência de invalidez permanente.
O pedido de reexame apresentou, em síntese, as seguintes razões, com vistas à obtenção da reforma da decisão recorrida:
quando foi emitido o ato de concessão da melhoria de proventos ao instituidor, o entendimento desta Corte era de que o militar reformado que viesse a ser acometido por doença incapacitante prevista em lei tinha direito a receber proventos calculados com base no grau hierárquico imediatamente superior, da mesma forma que os militares da ativa e da reserva;
em respeito ao direito adquirido, ao ato jurídico perfeito e à segurança jurídica, e conforme o disposto na Lei de Introdução às Normas do Direito Brasileiro (Decreto-Lei 4.657/1942) , a pensão da recorrente não pode ser modificada por posterior interpretação jurisprudencial por parte deste Tribunal;
o que está em julgamento é o ato de pensão, e não o de melhoria de proventos - e este foi concedido antes da prolação do Acórdão 2225/2019-TCU-Plenário, que promoveu a alteração da jurisprudência do TCU a respeito do tema; e
ao emitir o acórdão recorrido, o Tribunal deixou de observar a regra de transição estabelecida pelo mencionado Acórdão 2225/2019-TCU-Plenário, que previa a aplicação do novo entendimento apenas aos atos apreciados a partir da prolação daquela decisão.
Atendidos os requisitos de admissibilidade, ratifico o despacho no sentido de que o recurso deve ser conhecido.
No mérito, a Secretaria de Recursos deste Tribunal - Serur, em percuciente parecer, manifestou-se pela negativa de provimento ao pedido de reexame, no que contou com a anuência do Ministério Público junto a este Tribunal.
Da análise dos elementos constantes dos presentes autos, acolho a conclusão a que chegaram a unidade técnica e o órgão ministerial, sem prejuízo de tecer as seguintes considerações.
Segundo informam os autos, o militar instituidor da pensão, graduado na ativa como Terceiro Sargento, foi reformado, sem passar pela reserva, no posto de Segundo Sargento, no ano de 2003. Posteriormente, em 2012, em razão de acometimento de doença especificada em lei, seus proventos foram vinculados ao soldo de Segundo Tenente, ou seja, dois graus hierárquicos acima daquele que o militar ostentava na atividade. Essa melhoria foi mantida na concessão da pensão, em 2017.
Assiste razão à recorrente quando afirma que, durante certo tempo, o TCU julgou legais inúmeros casos semelhantes, isto é, de concessão da melhoria nos proventos dos militares reformados, com utilização de um posto hierárquico acima como referência, em decorrência do acometimento de doença incapacitante reconhecida após a reforma. 
Entretanto, mais recentemente, esta Corte de Contas, à luz do entendimento preconizado pelo Superior Tribunal de Justiça (v.g. Recurso Especial 1.340.075/CE, Segunda Turma) e considerando os termos do enunciado da Súmula Vinculante 37 do Supremo Tribunal Federal, modificou a sua jurisprudência acerca da matéria por meio do Acórdão 2225/2019-TCU-Plenário. Naquela assentada, o Tribunal firmou a compreensão de que o caput do art. 110 do Estatuto dos Militares somente aplica o benefício da remuneração com base no soldo do posto acima aos militares da ativa e da reserva remunerada, não alcançado, portanto, o militar reformado.
Efetivamente, no presente caso concreto, não seria possível a aplicação desse novo entendimento para alterar o juízo relativo ao ato de reforma do militar, em respeito ao direito adquirido. Contudo, como bem aponta a própria recorrente, o acórdão impugnado não examinou aquele ato original, mas sim o que concedeu a pensão à interessada.
Quanto ao ponto, convém registrar que é pacífica a jurisprudência deste Tribunal no sentido de que o ato de aposentadoria e/ou reforma e a pensão dele decorrente são autônomos entre si, permitindo-se que a cada julgamento os seus requisitos sejam apreciados em toda a sua verticalidade, a fim de que se analise a legitimidade de cada concessão. Assim se manifestou o Tribunal, por exemplo, por meio dos Acórdão 5263/2020-TCU-Primeira Câmara e 457/2020-2ª Câmara.
Cabe lembrar o entendimento consolidado do Supremo Tribunal Federal no sentido de classificar como complexo o ato de aposentação ou de concessão de pensão, em face da competência do TCU estabelecida no artigo 71, inciso III, da Constituição Federal.
Portanto, o ato administrativo que concede a aposentadoria ou a pensão somente passa a estar plenamente formado, válido e eficaz quando recebe o registro pela Corte de Contas.
Assim sendo, os proventos concedidos à interessada somente estariam confirmados, e o ato seria considerado juridicamente perfeito, incorporando-se ao seu patrimônio, com o registro procedido por este Tribunal. Portanto, não há falar em ato jurídico perfeito ou direito adquirido anterior à aferição de sua legalidade por esta Corte de Contas com a concessão do respectivo registro.
No caso concreto, verifica-se que o ato de pensão da interessada não chegou a se completar, não se tornando, portanto, perfeito do ponto de vista jurídico, pois, em sendo complexo, não obteve a aprovação deste Tribunal, que não o registrou por considerá-lo ilegal. Desse modo, não houve ofensa ao princípio da segurança jurídica, pois quando da decisão do TCU ainda não havia ato jurídico perfeito ou direito adquirido a ser protegido, consoante determina a Constituição Federal (art. 5º, XXXVI) .
A recorrente, por fim, alega que a decisão impugnada deixou de observar a regra de transição prevista no Acórdão 2225/2019-TCU-Plenário, por meio da qual o Tribunal decidiu:
"9.5. em atenção aos princípios da segurança jurídica e da boa-fé, aplicar o entendimento constante do voto que fundamentou o acórdão proferido pelo STJ no REsp 1.340.075/CE, relativo aos destinatários do benefício do art. 110, § 1º, da Lei 6.880/1980, aos atos concessórios a serem apreciados por este TCU a partir da data de prolação deste acórdão;" (grifei) 
Resta claro que o Tribunal modulou a aplicação da nova interpretação aos atos julgados após aquela decisão paradigmática - que é exatamente o caso do ato de interesse da recorrente. Dessa forma, no acórdão recorrido não houve afronta à regra de transição estabelecida pela referida decisão.
Assim, em alinhamento com as análises da Serur e do MPTCU, concluo que no Acórdão 5945/2021-TCU-Primeira Câmara não houve a alegada violação aos princípios da segurança jurídica, do ato jurídico perfeito, da proteção à confiança e da não retroatividade de nova interpretação. 
Demonstrada a insuficiência dos argumentos recursais para alterar a deliberação atacada, deve ser negado provimento ao apelo.
Ante o exposto, VOTO pela adoção da minuta de acórdão que submeto a este Colegiado.
TCU, Sala das Sessões, em 30 de novembro de 2021.
JORGE OLIVEIRA
Relator